最高法院刑事判決　　　　　　一○○年度台上字第六四一三號
上　訴　人　台灣高等法院台南分院檢察署檢察官　
被　　　告　賴文標
選任辯護人　蔡碧仲律師
上列上訴人因被告業務過失致人於死案件，不服台灣高等法院台
南分院中華民國九十九年七月二十八日第二審判決（九十九年度
上訴字第四八七號，起訴案號：台灣嘉義地方法院檢察署九十八
年度偵字第三六七四號），提起上訴，本院判決如下：
    主  文
上訴駁回。
    理  由
按刑事訴訟法第三百七十七條規定，上訴於第三審法院，非以判
決違背法令為理由，不得為之。是提起第三審上訴，應以原判決
違背法令為理由，係屬法定要件。如果上訴理由書狀並未依據卷
內訴訟資料，具體指摘原判決不適用何種法則或如何適用不當，
或所指摘原判決違法情事，顯與法律規定得為第三審上訴理由之
違法情形，不相適合時，均應認其上訴為違背法律上之程式，予
以駁回。本件原判決維持第一審諭知被告賴文標無罪之判決，駁
回檢察官在第二審之上訴，已綜合全部卷證資料，逐一斟酌論斷
，詳敘其無從形成被告有罪判決之心證理由，從形式上觀察，並
無違背法令之情形存在。按證據之取捨及判斷，屬事實審法院之
職權，苟其所為判斷，按諸通常經驗，並非事理之所無，即不能
謂為違背經驗法則。又認定犯罪事實所憑之證據，雖不以直接證
據為限，間接證據亦包括在內，然無論直接或間接證據，其為訴
訟上之證明，須於通常一般之人均不致於有所懷疑，而得確信其
為真實之程度者，始得據之為有罪之認定，倘其證明尚未達到此
一程度，而有合理性懷疑之存在時，事實審法院復已就其心證上
理由予以闡述，敘明其如何無從為有罪之確信，因而為無罪之判
決者，即不得以自己片面之觀點，遽指其為違法。原判決以公訴
意旨略稱：被告係中華電信股份有限公司台灣南區電信分公司（
下稱中華電信）嘉義營運處之客戶網路中心第八股助理工程師，
負責嘉義縣朴子市地區○路之巡勘工作，為從事業務之人，本應
落實巡勘，以期發現並預見線路之各項問題，並採取有效防範或
改善措施，以消除災害發生，對於風力較大區○○○路應加強巡
勘，防範線路遭風力吹落，影響行人、車輛往來安全，且可預見
嘉義縣太保市○○里○○道路中華電信嘉義營運處編號南幹56支
11 分2電信桿路段地處空曠，冬天有強勁季風吹拂，該區○○路
可能遭勁風吹落，影響用路人往來安全，而依當時客觀情況並無
不能注意之情事，竟疏於防範，致附掛該電信桿上之室內電話屋
外線之一端（電話客戶已申請移機，承包商吉宏工程有限公司〈
下稱吉宏公司〉未依約拆除），於民國九十七年一月二十九日下
午六時後之某時遭季風（北風）吹斷，垂落橫越於該產業道路上
，適有呂永在於同年月三十日下午六時十一分許，騎乘機車經上
開路段，遭垂落橫越車道上之該屋外線勾纏，致失控滑倒，跌落
路旁水溝，經送醫急救，仍因頭部外傷併腦出血、吸入性肺炎不
治死亡，因認被告涉犯刑法第二百七十六條第二項之業務過失致
人於死罪嫌。無非以證人顏來福、呂永隆、廖政和、黃存吉、鄭
肇信、呂月慈之證述，以及道路交通事故現場圖、道路交通事故
調查報告表、車禍現場暨車損照片、檢察官勘驗現場筆錄、勘驗
現場照片、相驗屍體證明書、相驗筆錄、嘉義長庚醫院診斷證明
書及病歷資料、告訴人提供之現場照片光碟、電信線路用戶設備
裝移機工程契約、施工單、中華電信嘉義營運處函文、架空線路
巡勘紀錄表及線路巡勘作業說明、法務部法醫研究所函文、嘉義
縣警察局水上分局扣押書、現場勘察記錄、勘察採證同意書、勘
察採證照片、內政部警政署刑事警察局鑑定書等為其論據。
惟查，呂永在騎乘機車行經案發地點，遭一端懸掛於路燈桿但另
端斷落、飄晃在產業道路上之屋外線擊打，致重心不穩失控連人
帶車跌入水溝內，造成頭部外傷併腦出血、吸入性肺炎而死亡之
事實，固可認定。訊之被告亦坦承案發地點之屋外線為其巡勘範
圍。然證人廖政和證稱：我工作一定要經過那條產業道路，前一
天有經過該路段，也是傍晚的時候，天色與案發當天情形一樣沒
有看到那條電線等語。本件事故發生前，中華電信並未接獲民眾
通報屋外線斷落之紀錄，亦有該公司函文可參。而一般電線垂落
時，因會影響行車安全，且對於電線種類、使用情形不瞭解，看
見之民眾易產生觸電疑慮而記憶深刻，並因容易造成公眾通行危
險狀態多會主動通報，然本件全無通報紀錄，可見斷落時間，應
非長久，堪認廖政和所證前一日經過該路段並無電線斷落、飄晃
，可以採信。又本件電話之申請人為官雨田，屋外線之一端原裝
設在中華電信之前開電信桿上，另一端則連接官雨田之房舍；嗣
官雨田於九十年十二月十三日申請移機，由吉宏公司之李錦堂於
同年月十四日拆機、移機之事實，有施工單、市話用戶裝機工程
日報表可參。官雨田並稱：案發地點之房子是鴨寮，裝有電話，
後來電話先移機，二、三年後才拆鴨寮；鴨寮拆除後，比較少去
，事故現場旁邊是我的田地，產業道路我有走過，但沒有看過垂
落的電話線等語。若系爭屋外線於官雨田房舍拆除後即已飄晃，
以廖政和經過上揭道路之頻繁程度，應可發現該屋外線斷落、飄
晃情形，並應有民眾通報紀錄。且系爭屋外線於本件案發時異常
懸掛在路燈桿上，顯見案發前另有外力介入，難以官雨田房屋拆
除之事，推論屋外線已斷落、飄晃多時。另依中華電信對於巡勘
人員之業務規定，係以至少每三個月巡勘一次為原則，若屬貨櫃
車及載重車通行頻繁、道路施工路段及重要道路，則應加強巡勘
。本件案發地點為一般產業道路，並無前述應加強巡勘情形，亦
即僅需至少每三個月巡勘一次，即不違反其應盡之巡勘義務。而
被告於案發前之九十六年四月三日、同年七月二日、同年九月二
十八日、同年十二月二十八日巡視勘察案發地點，均未發現異狀
，有架空線路巡勘紀錄表四份可稽。被告之下次巡勘時間應為九
十七年三月下旬，自無從發現九十七年一月二十九日晚間六時後
始斷落之前開屋外線，難謂其有何注意義務之違反。而被告之工
作項目包含巡勘架空線路、地下管線、交接箱巡勘及桿線遭受損
害求償處理，以及其他交辦事項，巡勘區域涵蓋嘉義縣朴子市等
七鄉鎮市○○○○路長約七百八十公里，地下管線長約九百八十
公里，交接箱數量約為三百三十座，亦無從於前述屋外線斷落至
案發時間之一日內及時發現處理，亦即無論是依中華電信規範，
抑或一般日常生活經驗，均難謂被告有應注意能注意而疏未注意
之過失責任。顏來福證稱：客戶申請移機的時候，須拆除屋外線
，要拆到牆壁保安器那邊等語。依此，官雨田申請移機時，吉宏
公司之李錦堂固應將連結在電信桿及官雨田房舍外牆之屋外線拆
除。然李錦堂有無依約拆除該屋外線，並非被告巡察之業務範圍
。系爭屋外線於移機後之連結情形，究為整條線路綁繞在路燈桿
上，抑另一端連接在其他路燈桿、電力桿、電信桿上，均有疑義
。公訴人並未提出足夠之證據加以證明，亦難認系爭屋外線為應
拆除之線路，而被告於巡勘過程未能發現乙事，有應注意能注意
而疏未注意之過失責任。茲檢察官所舉證據，既不足為被告有罪
之積極證明，其指出之證明方法，復無從說服法院以形成被告有
罪之確信，基於無罪推定之原則，因而諭知其無罪。經核原判決
係審酌卷內資料，而為綜合論斷，所為證據之取捨及說明，並無
悖離事理及一般經驗情形，自不得指為違法。檢察官上訴意旨，
以原審僅依廖政和之陳述及中華電信未接獲通報之事實，即認系
爭屋外線係於九十七年一月二十九日晚間六時許以後斷落，並認
前此屋外線無飄晃情形，指摘違反論理法則、經驗法則云云。顯
係割裂個別證據為觀察，並就原審取捨證據與自由判斷證據證明
力之職權行使，依憑己意，再為爭執，難認係適法之上訴理由。
上訴意旨另以：電話移機後，系爭屋外線之另一端縱有與其他路
燈桿、電力桿、電信桿連結之情事，核屬有利被告之事項；被告
為專業人士，理應早已提出，其竟未提出，足見並無該事實存在
；原審未審酌上情，亦未說明顯示屋外線已甚為老舊之卷內相片
何以不足以作為論斷依據之理由，有判決不備理由之違法云云。
然被告無自證無罪之義務，且刑事訴訟法第一百六十一條之一、
第二百八十八條之一第二項被告得就被訴事實指出有利之證明方
法，並得提出有利之證據之規定，意在貫徹當事人對等原則，係
被告之權利而非義務，而非舉證責任之轉換。本件檢察官提出之
證據，經原審審酌結果，既無從說服法院形成有罪之心證，依法
即應諭知無罪之判決，被告縱未提出有利之事證，原判決未予說
明，即與法律規定判決不載理由之違法情形有別。又系爭屋外線
自九十年十二月間即應拆除，其老舊、部分金屬外露，非顯然異
常；且老舊與否於其斷落時間之判斷，非必然相關；原判決就被
告是否違反應注意之義務，是否能注意而不注意，復已詳予說明
；其雖未審酌該等相片，於判決之結果已無影響。自不得據為上
訴第三審之理由。依上說明，檢察官之上訴難謂已符合首揭法定
上訴要件，其上訴違背法律上之程式，應予駁回。
據上論結，應依刑事訴訟法第三百九十五條前段，判決如主文。
中    華    民    國  一○○  年   十一   月   十七   日
                      最高法院刑事第十一庭
                          審判長法官  黃  正  興  
                                法官  許  錦  印  
                                法官  林  瑞  斌  
                                法官  陳  春  秋  
                                法官  謝  靜  恒  
本件正本證明與原本無異
                                      書  記  官  
中    華    民    國  一○○  年   十一   月  二十三  日
                                                      V